臺灣臺南地方法院刑事判決
111年度金訴字第612號
公  訴  人  臺灣臺南地方檢察署檢察官
被      告  黃信豪


選任辯護人  蘇敬宇律師
            蘇明道律師
被      告  高同文


上列被告因詐欺等案件，經檢察官提起公訴（111年度偵字第134
53號）， 被告就被訴事實為有罪之陳述，本院合議庭裁定由受
命法官獨任行簡式審判程序，本院判決如下：
    主  文
黃信豪犯三人以上共同詐欺取財罪，共貳罪，各處有期徒刑壹年
貳月。應執行有期徒刑壹年陸月。緩刑貳年。
高同文犯三人以上共同詐欺取財罪，共貳罪，各處有期徒刑壹年
。應執行有期徒刑壹年肆月。緩刑貳年。
    事  實
一、黃信豪、高同文基於參與犯罪組織之犯意，於民國111年3月
    間某日起，參與真實姓名年籍不詳、通訊軟體Telegram暱稱
    「小光」及其所屬成年人所組成3人以上，以實施詐術為手
    段，具有持續性、牟利性之有結構性組織之詐欺集團（下稱
    本案詐欺集團），並與本案詐欺集團之成員共同意圖為自己
    不法之所有，而基於3人以上犯詐欺取財罪，及掩飾、隱匿
    特定犯罪所得之去向及所在之犯意聯絡，由本案詐欺集團其
    他成員負責策定犯罪計畫、居中聯繫、向被害人施以詐術等
    工作，而黃信豪則負責提供其所有之第一商業銀行000-0000
    0000000號帳戶（下稱本案帳戶）之帳號、密碼資料予「小
    光」，作為本案詐欺集團之犯罪工具，並擔任依指示前往提
    領贓款再繳回集團之車手工作，高同文則依「小光」指示，
    搭載黃信豪前往提款後，並載黃信豪至指定地點將領得之款
    項交予上游成員，而以此方法製造金流斷點，掩飾、隱匿此
    部分詐欺犯罪所得之去向及所在，而為如下之行為：
㈠、詐騙集團成員於111年2月間某日，利用臉書、LINE通訊軟體
    暱稱「ann.chen」與林慶豐結識，佯稱加入康泰籌碼K投資
    平台操作股票可獲益云云，致林慶豐因此陷於錯誤，而依自
    稱「康泰客服李振翔」之人指示，自111年4月8日起陸續匯
    款共計新台幣27萬元萬元至詐騙集團指定帳戶（黃志昌申辦
    玉山銀行帳戶，此部分由偵查機關偵辦中），再將其中4萬
    元轉匯至本案帳帳戶內。
㈡、詐騙集團成員於111年3月間某日，利用臉書、LINE通訊軟體
    暱稱「恩靜」與劉耀鴻結識，佯稱可投資黃金避險，保證獲
    利云云，致劉耀鴻因此陷於錯誤，而依自稱「恩靜」之人指
    示，自111年4月19日匯款至詐騙集團指定帳戶（陳昱璁申辦
    之中國信託銀行帳戶，此部分由偵查機關偵辦中），將部分
    轉匯至前開黃志昌之帳戶，該帳戶再將其中20萬元匯至本案
    帳帳戶內。
二、嗣詐騙集團成員即指示高同文搭載黃信豪，於111年4月8日
    、10日、11日至金融機構提款後，分別至臺南市安南區府安
    路河堤旁、臺南市中西區中正路、康樂街口，將款項交予上
    游成員，而以此方法製造金流斷點，掩飾、隱匿此部分詐欺
    犯罪所得之去向及所在，黃信豪並因此獲得3至4萬元之報酬
    ，高同文獲得2000元之報酬。
三、案經臺南市政府警察局第一分局報告臺灣臺南地方檢察署檢
    察官偵查起訴。
    理  由
壹、程序事項
一、本件被告所犯者，非為死刑、無期徒刑、最輕本刑為3年以
    上有期徒刑之罪，亦非高等法院管轄第一審案件，其於準備
    程序進行中，就被訴事實均為有罪之陳述，經依法告知其簡
    式審判程序之旨，並聽取當事人之意見後，合議庭爰依刑事
    訴訟法第273條之1第1項之規定，裁定進行簡式審判程序。
    且依刑事訴訟法第273條之2規定，不受同法第159條第1項、
    第161條之2、第161條之3、第163條之1及第164條至第170條
    所規定證據能力認定及調查方式之限制，合先敘明。
二、按訊問證人之筆錄，以在檢察官或法官面前作成，並經踐行
    刑事訴訟法所定訊問證人之程序者為限，始得採為證據，組
    織犯罪防制條例第12條第1項中段定有明文。此係刑事訴訟
    證據能力之特別規定，較諸刑事訴訟法有關傳聞法則之規定
    更為嚴謹，且不在上開刑事訴訟法第273條之2規定排除適用
    之列，本件自仍應受此特別規定之限制。從而，證人於警詢
    或檢察事務官詢問中之陳述，於違反組織犯罪防制條例案件
    ，即絕對不具證據能力，不得採為裁判基礎。準此，證人即
    告訴人林慶豐及劉耀鴻等人於警詢時，就被告犯行所為之證
    述，不符前揭「在檢察官或法官面前作成，並經踐行刑事訴
    訟法所定訊問證人之程序」要件，不得作為認定被告涉犯組
    織犯罪防制條例罪名之證據，於被告違反組織犯罪防制條例
    部分，不具證據能力，但仍可作為被告涉犯三人以上共同詐
    欺取財、洗錢罪部分之證據。至被告於警詢中，就自己所為
    犯行部分所為之供述，對其自身而言，應屬自白，而非證人
    證述之性質，不在前開組織犯罪防制條例第12條第1項中段
    排除之列，仍有證據能力，附此敘明。
貳、實體事項（認定犯罪事實所憑之證據及理由）：
一、上揭犯罪事實，迭據被告黃信豪及高同文於偵查中及本院審
    理坦承不諱，核與證人即告訴人林慶豐、證人即告訴人劉耀
    鴻於警詢中證述大致相符，並有第一商業銀行總行111年5月
    3日一總營集字第48426號函附之本案帳戶開戶資料及交易明
    細表、銀行監視器畫面及車牌辨識系統照片、被告至第一商
    業銀行自動櫃員機提款監視器錄影、路口監視器錄影畫面在
    卷可憑，核與被告上開任意性自白相符，可以採信。
二、從而，本案事證明確，被告犯行堪以認定，應依法論科。 
參、論罪科刑
一、論罪：
㈠、按共同正犯之成立，只須具有犯意之聯絡，行為之分擔，既
    不問犯罪動機起於何人，亦不必每一階段犯行，均經參與。
    共同實行犯罪行為之人，在合同意思範圍內，各自分擔犯罪
    行為之一部，相互利用他人之行為，以達其犯罪之目的者，
    即應對於全部所發生之結果，共同負責；共同正犯間，非僅
    就其自己實行之行為負其責任，並在犯意聯絡之範圍內，對
    於他共同正犯所實行之行為，亦應共同負責。又共同正犯不
    限於事前有協議，即僅於行為當時有共同犯意之聯絡者亦屬
    之，且表示之方法，不以明示通謀為必要，即相互間有默示
    之合致亦無不可。查被告黃信豪加入本案詐欺集團，依「小
    光」之指示提供本案帳戶作為人頭帳戶，並擔任取款車手之
    工作，被告高同文則依指示擔任司機，雖未參與各階段之犯
    行，但主觀上對本案詐欺集團呈現細密之多人分工模式及彼
    此扮演不同角色、分擔相異工作而屬有牟利性之結構性組織
    等節明知，且其所參與者既係整體詐欺取財犯罪計畫不可或
    缺之重要環節，而其與「小光」及其他真實姓名不詳成年人
    員間，在合同意思範圍內，各自分擔本件犯罪行為之一部，
    彼此相互利用他人之行為，最終共同達成其等詐欺取財犯罪
    之目的，依前揭說明，被告自應就本案詐欺集團詐欺取財犯
    行所發生之結果，同負全責。
㈡、次按洗錢防制法之制定，旨在規範特定重大犯罪不法所得之
    資金或財產，藉由洗錢行為，諸如經由各種金融機關或其他
    交易管道，轉換成為合法來源之資金或財產，以切斷資金與
    當初犯罪行為之關連性，俾便於掩飾、隱匿其犯罪行為或該
    資金不法來源或本質，以逃避或妨礙該重大犯罪之追訴、處
    罰。查本案詐欺集團對被害人施以詐術，使其等陷於錯誤後
    ，匯入詐欺集團所指示之帳戶內，再由詐欺集團其他成員將
    前開贓款透過黃志昌、陳昱璁帳戶層層轉匯至被告所提供之
    本案帳戶，再由被告黃信豪、高同文於將款項提領後交給本
    案詐欺集團成員，是被告二人所為，可製造金流斷點，掩飾
    、隱匿該等詐欺取財罪犯罪所得之去向，致使偵查機關無從
    查知該等犯罪所得經提領後去向，更無從得悉實際取得該等
    犯罪所得者之身分，自屬洗錢防制法所稱之洗錢行為。
㈢、另按犯罪之著手，係指行為人基於犯罪之決意而開始實行密
    接或合於該罪構成要件之行為而言。而首次加重詐欺犯行，
    其時序之認定，自應以詐欺取財罪之著手時點為判斷標準；
    詐欺取財罪之著手起算時點，依一般社會通念，咸認行為人
    以詐欺取財之目的，向被害人施用詐術，傳遞與事實不符之
    資訊，使被害人陷於錯誤，致財產有被侵害之危險時，即屬
    詐欺取財罪構成要件行為之著手，並非以取得財物之先後順
    序為認定依據（最高法院109年度台上字第3945號判決意旨
    參照）。本案被告黃信豪雖係負責提供本案帳戶作為人頭帳
    戶及提領贓款，被告高同文擔任司機、把風，惟其應就事實
    欄之各次犯行，均負共同正犯之責任，已如前述，而被告於
    本案首次犯行之認定，即應依共犯向被害人施以詐術之時序
    判斷。而本案詐欺集團成員所為，最早施以詐術者，係事實
    欄一㈠之林慶豐部分（111年4月8日），自應以該次做為被告
    本案犯加重詐欺罪之首次犯行。
㈣、是核被告二人就其參與本案詐欺集團後之首次犯行，即事實
    欄一㈠部分，係犯組織犯罪防制條例第3條第1項後段之參與
    犯罪組織罪、刑法第339條之4第1項第2款之三人以上共同犯
    詐欺取財罪、洗錢防制法第2條第2款、第14條第1項之一般
    洗錢罪；就事實欄一㈡部分所為，則均係犯刑法第339條之4
    第1項第2款之三人以上共同犯詐欺取財罪、洗錢防制法第2
    條第2款、第14條第1項之一般洗錢罪。
㈤、被告就上開所犯2罪，與本案詐欺集團成員間，有犯意聯絡及
    行為分擔，均應論以共同正犯。
㈥、又被告就事實欄一㈠所犯之參與犯罪組織、三人以上共同犯詐
    欺取財罪及洗錢等罪、就事實欄一㈡所犯之三人以上共同犯
    詐欺取財罪及洗錢等罪行，既在同一犯罪決意及計畫下所為
    行為，雖然時、地，在自然意義上並非完全一致，然仍有部
    分合致，且犯罪目的單一，依一般社會通念，認應評價為一
    行為方符合刑罰公平原則，即屬一行為觸犯數罪名之想像競
    合犯，均應依刑法第55條前段之規定，從一重之三人以上共
    同犯詐欺取財罪處斷。
㈦、另詐欺取財罪既係為保護個人之財產法益而設，則關於行為
    人詐欺犯罪之罪數計算，原則上應依遭受詐騙之被害人人數
    定之，是被告二人所為，係針對不同之被害人行騙，犯意各
    別，行為互殊，自應予分論併罰。
㈧、按想像競合犯之處斷刑 ，本質上係「刑之合併」。其所謂從
    一重處斷，乃將想像競合犯組成之評價上數罪，合併為科刑
    一罪，其所對應之刑罰 ，亦合併其評價上數罪之數法定刑
    ，而為一個處斷刑。易言之，想像競合犯侵害數法益者皆成
    立犯罪，論罪時必須輕、重罪併舉論述，同時宣告所犯各罪
    名，包括各罪有無加重、減免其刑之情，亦應說明論列，量
    刑時併衡酌輕罪部分量刑事由，評價始為充足，然後依刑法
    第55條前段規定「從一重處斷」，非謂對於其餘各罪可置而
    不論。因此，法院決定處斷刑時，雖以其中最重罪名之法定
    刑，做為裁量之準據， 惟於裁量其輕重時，仍應將輕罪合
    併評價在內，最高法院108年度台上字第4405、4408號判決
    意旨可資參照。本件被告雖於偵查及審判中均自白參與犯罪
    組織及洗錢犯行，惟其所犯參與犯罪組織罪、一般洗錢罪，
    已與所犯三人以上共同詐欺取財罪想像競合，而從一重論以
    三人以上共同詐欺取財罪，如前所述，就想像競合輕罪部分
    ，原分別得依組織犯罪防制條例第8條第1項後段、洗錢防制
    法第16條第2項規定減刑部分，尚無從逕予割裂適用法令，
    惟仍應依上開判決意旨，由本院於後述依刑法第57條量刑時
    ，一併衡酌該部分減輕其刑事由，附此敘明。
二、科刑：
㈠、爰以行為人之責任為基礎，審酌被告二人，需款孔急，一時
    失慮參與詐欺犯罪組織，被告黃信豪提供本案帳戶作為人頭
    帳戶，並擔任車手提領及交付贓款，被告高同文擔任把風及
    司機，除造成被害人辛苦累積之財產瞬間喪失外，更使詐欺
    集團得透過洗錢之方式，輕易遂行其犯罪，並躲避追查，而
    助長詐騙歪風之盛行，嚴重影響社會之治安、交易秩序及人
    際之信任關係，所為實無足取；併參諸被告二人坦認犯罪不
    諱，且與被害人林慶豐及劉耀鴻成立和解及調解，而獲二人
    原諒，並均同意於被告履行調解筆錄所約定之賠償之情況下
    ，給予被告緩刑宣告之機會等情，有本院111年度南司刑移
    調字第550號調解筆錄及和解書在卷可稽，足認被告二人確
    有悔意，復考量被告參與詐欺集團犯罪組織之程度及分工角
    色、所獲利益之情形，以及其於本院審理中自陳之學歷、家
    庭生活經濟狀況（因涉個人隱私，詳本院卷）等一切情狀，
    分別量處如主文所示之刑，並定應執行刑。
㈡、緩刑之宣告：
    查被告黃信豪前未曾因故意犯罪受有期徒刑以上刑之宣告，
    被告高同文雖曾因受有期徒刑宣告並執行完畢，惟五年內未
    曾因故意犯罪受有期徒刑之宣告，此有上開前案紀錄表附卷
    可佐，二人因一時失慮，致罹刑章，犯後已坦承犯行，且與
    告訴人均成立調解等節，已如前述，足認被告具有深切之悔
    意，經此偵、審暨科刑教訓，當知所警惕，信無再犯之虞，
    本院因認被告所受宣告之刑，以暫不執行為適當，爰依刑法
    第74條第1項第1、2款，諭知緩刑2年，以勵自新。
三、沒收
㈠、按犯罪所得，屬於犯罪行為人者，沒收之；於全部或一部不
    能沒收或不宜執行沒收時，追徵其價額。刑法第38條之1第1
    項前段、第3項定有明文。又於二人以上共同犯罪，關於犯
    罪所得之沒收或追徵，應就各人所分得者為之。倘若宣告沒
    收或追徵，有過苛之虞、欠缺刑法上之重要性、犯罪所得價
    值低微，或為維持受宣告人生活條件之必要者，得不宣告或
    酌減之。刑法第38條之2第2項亦有明文。
㈡、經查，被告二人就起訴書附表所示之各該犯行，被告黃信豪
    獲得3至4萬元報酬、被告高同文獲得2000元報酬，業據二人
    自警詢時起即坦承不諱；而觀諸本院調解程序筆錄及和解書
    內容可知，被告黃信豪賠償告訴人劉耀鴻16萬元、告訴人林
    慶豐4萬元、被告高同文賠償2萬元，被告二人之賠償金額已
    足達到澈底剝奪被告不法所得之預防目的，並足藉由被告履
    行損害賠償之方式維持法秩序，則該等犯罪所得之沒收與否
    ，顯屬無足輕重，應認欠缺刑法上之重要性，爰不予宣告沒
    收或追徵。
㈢、按犯洗錢防制法之洗錢罪，其所移轉、變更、掩飾、隱匿、
    收受、取得、持有、使用之財物或財產上利益，沒收之，洗
    錢防制法第18條第1 項前段固有明文，其立法理由乃為沒收
    洗錢行為標的之財物或財產上利益。惟刑罰法令關於沒收之
    規定，兼採職權沒收主義與義務沒收主義。職權沒收，係指
    法院就屬於被告所有，供犯罪所用、預備用或因犯罪所得之
    物，仍得本於職權斟酌是否宣告沒收。義務沒收，則又可分
    為絕對義務沒收與相對義務沒收。前者指凡法條有：「不問
    屬於犯人與否，沒收之」之特別規定者屬之，法院就此等物
    品是否宣告沒收，無斟酌餘地，除已證明滅失者外，不問屬
    於犯人與否或有無查扣，均應宣告沒收；後者則係指供犯罪
    所用、預備用或因犯罪所得，以屬於被告所有者為限，始應
    予以沒收（最高法院96年度台上字第7069號判決參照）。而
    上開洗錢防制法關於沒收之條文既未規定「不論屬於犯罪行
    為人與否」均沒收之，而採取相對義務沒收主義，自仍以屬
    於被告所得管領、處分者為限，始應予以沒收。本件被告所
    涉洗錢部分所得，均已經交予本案詐欺集團成員，即非被告
    所有，亦未在其實際掌控中，則被告就此部分犯罪所收受、
    持有之財物本不具所有權及事實上處分權，自非其所得管領
    、處分，即無從依洗錢防制法第18條第1項規定予以宣告沒
    收，併予敘明。
據上論斷，應依刑事訴訟法第273條之1第1項、第299條第1項前
段，組織犯罪防制條例第3條第1項後段，洗錢防制法第2條第2款
、第14條第1項，刑法第11條前段、第28條、第339條之4第1項第
2款、第55條、第51條第5款、第38條之2第2項、第74條第1項第1
、2款，判決如主文。
本案經檢察官陳奕翔提起公訴，檢察官董和平到庭執行職務。

中　　華　　民　　國　　111 　年　　8 　　月　　19　　日
　　　　　　　　　刑事第二庭    法　官　洪士傑
以上正本證明與原本無異
如不服本判決應於收受本判後20日內向本院提出上訴書狀，並應
敘述具體理由。其未敘述上訴理由者，應於上訴期間屆滿後20日
內向本院補提理由書狀（均須按他造當事人之人數附繕本）「切
勿逕送上級法院」。
  　　　　　　　　　　　　　　　書記官　吳鸝稻
中　　華　　民　　國　　111 　年　　8 　　月　　19　　日
【附錄本案論罪科刑法條】
洗錢防制法第14條
有第二條各款所列洗錢行為者，處7年以下有期徒刑，併科新臺
幣5百萬元以下罰金。
前項之未遂犯罰之。
前二項情形，不得科以超過其特定犯罪所定最重本刑之刑。

中華民國刑法第339條之4
犯第339條詐欺罪而有下列情形之一者，處1年以上7年以下有期
徒刑，得併科1百萬元以下罰金：
一、冒用政府機關或公務員名義犯之。
二、三人以上共同犯之。
三、以廣播電視、電子通訊、網際網路或其他媒體等傳播工具，
    對公眾散布而犯之。
前項之未遂犯罰之。